【裁判字號】    89,上更(一),1
【裁判日期】    900524
【裁判案由】    給付買賣價金
【裁判全文】
福建高等法院金門分院民事判決                      八十九年度上更(一)字第一號
    上    訴    人  林吉炎即中興營造廠
    訴 訟 代 理 人  乙○○.
                    毛國樑  律師
    被  上  訴  人  瑞成鐵材有限公司
    法 定 代 理 人  丙○○.
    訴 訟 代 理 人  甲○○.
右當事人間請求給付買賣價金事件，上訴人對於福建金門地方法院中華民國八十七年
六月卅日八十七年度訴字第八號第一審判決提起上訴，經判決後，由最高法院發回更
審，本院判決如左：
    主    文
原判決廢棄。
被上訴人第一審之訴駁回。
第一、二審及發回前第三審訴訟費用，由被上訴人負擔。
    事    實
一上訴人方面：
  (一)聲明：如主文所示。
  (二)陳述：除引用與原判決相同之記載外，補稱：
    1.被上訴人在原審言詞辯論時，一再自認「我們的鋼筋，是在八十五年四月至八
      月間賣給謝國樹，他叫我們開以中興營造廠為名義的發票」，與上訴人否認兩
      造間存在買賣關係之抗辯相符，上訴人無須再就所為抗辯再為其他舉證。原審
      以上訴人未能證明被上訴人所提出之統一發票得自立尚營有限公司或其下包為
      由，逕認被上訴人之主張為真實，舉證責任之分配顯有錯誤。
    2.統一發票為稅捐憑證而非交易憑證，營造業之慣例，恆由營造廠發大包、大包
      再發小包，小包購買建材時，由於己身未辦營利事業登記，每要求賣方以營造
      廠名義直接開立發票，再將發票轉付營造廠，不能因此即認營造廠為買主。上
      訴人固曾以小包交付被上訴人開立之統一發票申報進項，但此係因當時法令知
      識不足而為違章申報。至於被上訴人提出八十三、八十四年間之發票主張兩造
      間以往曾有交易，實際上亦非與上訴人為之。倘若上訴人因此違反稅捐稽徵法
      行為必須承擔刑事責任，亦惟甘服而已，不能執此認為被上訴人有權請求給付
      買賣價金。
    3.否認謝國樹為上訴人所屬經理人或工地主任。
二被上訴人方面：
  (一)聲明：駁回上訴。
  (二)陳述：除引用與原判決相同之記載外，補稱：
    1.買賣為諾成契約，非必形之於文字。上訴人自認於八十五年間，在臺灣省嘉義
      地區承攬營造工程，所需鋼筋勢非來自購買不可。被上訴人所出賣之鋼筋，業
      已用於上訴人之工地，復有上訴人之現金支出傳票、分類帳簿與卷附統一發票
      可得相互勾稽，足可間接證明係向被上訴人所購。
    2.上訴人辯稱該鋼筋為次承攬人立尚營造有限公司或其下包所購，未據提出轉包
      合約以實其說。且他人購物之進項發票，上訴人憑何取得？又何得據為自己之
      進項憑證？金門地區為我國政府統治權所及，政令宣導與臺灣省無異，上訴人
      辯稱不諳稅捐法令而為申報，顯非可採。似此以不實發票逃漏稅捐之行徑，依
      法須負刑事責任，當非上訴人所願為。所辯違背交易常軌，應無足取。
    3.工程案例因事而異，不可以偏概全。其由營造廠購買建材輾轉交付大包、小包
      施工，亦非事例所無。上訴人辯稱本件係由小包購賣建材、要求賣主以營造廠
      名義直接開立發票，必須就其所為抗辯負舉證之責。
    4.謝國樹為上訴人所屬經理人或工地主任，被上訴人應其要求，開立買受人為上
      訴人名義之統一發票，並無錯誤。上訴人忽而具狀聲稱不知謝國樹為誰、忽而
      聲稱謝國樹為小包，顯然自相矛盾。而兩造於民國八十三、八十四年間，交易
      金額分別高達新臺幣（下同）六百零八萬三千四百卅八元及五百五十五萬一千
      五百八十七元，均有被上訴人所開立之統一發票為憑，足證雙方確有買賣行為
      。第三審發回意旨誤解被上訴人訴訟代理人陳述之真意，應係未審酌全辯論意
      旨、且未注意事實經過所致。
  (三)證據：
    除引用第一審判決所記載之證據外，補提現金支出傳票、分類帳、八十三年交易
    統計表及統一發票、八十四年交易統計表及分類帳各一冊為證。
    理    由
一兩造爭執之要旨：
  被上訴人主張：上訴人於八十五年五月及八月間，經其所屬人員謝國樹經手，向被
  上訴人先後購買鋼筋三批，總價一百四十五萬零一百九十元。被上訴人業已交貨完
  畢，並開立之統一發票，由上訴人據以申報進項稅額在案。但上訴人對於前述價金
  一百四十五萬零一百九十元迄未給付，為此訴請判命如數清償，並按法定利率加計
  利息。上訴人則否認兩造間存在買賣關係，辯稱：本件鋼筋乃係被上訴人出賣予訴
  外人即下包謝國樹，並應謝國樹要求，逕以上訴人為買受人名義開立統一發票，交
  上訴人申報進項。此項違法申報之行為，委不足以證明被上訴人所主張之買賣關係
  。被上訴人據以請求給付價金，應非有理等語。
二得心證之理由：
  (一)民事訴訟如係由原告主張權利者，應先由原告負舉證之責，若原告先不能舉證以
    證實自己主張之事實為真實，則被告就其抗辯事實即令不能舉證，或其所舉證據
    尚有疵累，亦應駁回原告之請求，最高法院著有十七年上字第九一七號判例。
  (二)被上訴人請求上訴人給付八十五年五月及八月間所欠鋼筋買賣價金，所據買賣契
    約關係，為上訴人自始堅決否認。被上訴人雖提出經上訴人列報進項之統一發票
    、支出傳票及分類帳簿等件，主張據此可得間接證明兩造間確有買賣行為。上訴
    人對憑以此發票申報進項之行為固予是認，但辯稱係依營建業陋習，逕由下包取
    具買受人名義不實之憑證供其違章申報。經查：上訴人所辯本件係由謝國樹購賣
    建材、要求賣主以營造廠名義直接開立發票之情形，已據被上訴人在原審行言詞
    辯論時自認「我們的鋼筋，是在八十五年四月至八月間賣給謝國樹，他叫我們開
    以中興營造廠為名義的發票」（原審卷第卅三頁），根據民事訴訟法第二百七十
    九條第一項規定，應認此項自認於辯論主義所行之範圍內有拘束法院之效力，本
    院自當據此而為裁判基礎。被上訴人嗣雖主張謝國樹係代上訴人購買建材（原審
    卷第五七頁），在本院行準備程序時復稱謝國樹為上訴人所屬經理人或工地主任
    ，非但所為關於謝國樹具體身分之事實主張有欠明確，且未見對此有利於己之主
    張舉證以實其說，依據前述判例，亦難認此部分主張屬實，不因上訴人先後辯稱
    不知謝國樹為誰或指其為下游小包而有影響。
  (三)被上訴人既不能證明出面購買鋼筋之謝國樹為上訴人之代理人或使用人，其與謝
    國樹間所為價金債務之約定，對上訴人即無何拘束力可言，不得僅因所出賣之鋼
    筋用於上訴人工地之偶然事實，遽行推認上訴人為本件鋼筋之買受人。至於上訴
    人自承由謝國樹取得並非自己從事交易之不實憑證列報進項，對於被上訴人提出
    八十三年、八十四年間所開立同類買賣情形之統一發票，亦稱實際上無此直接交
    易行為，此等訴訟上之陳述，經與卷存其他客觀佐證相互結合，一旦被上訴人據
    以提出告發，不論兩造各自主張之營建慣例如何，均已足使上訴人因而自陷受刑
    事訴追處罰之不利地位（參照稅捐稽徵法第四十七條、第四十一條），衡情尤非
    臨訟向壁虛構。被上訴人僅以行使不實發票逃漏稅捐依法須負刑事責任、當非上
    訴人所願為，指上訴人所辯不實，核係一己主觀上之推測，仍不足以證明所主張
    兩造間之買賣關係確係存在（上訴人在本院九十年四月廿日準備程序中，自稱「
    如果因為跳開發票，我必須被判刑也認了 」)。原審未見及此，遽認上訴人既已
收受統一發票並為進項申報，即應負擔支付價金義務，據此而命上訴人給付，尚
    有未合。上訴論旨執以聲明不服，非無理由，應由本院廢棄原判決並改判駁回被
    上訴人第一審之訴。
三結論：本件上訴為有理由，並依民事訴訟法第四百五十條、第七十八條，判決如主
  文。
中      華      民      國     九十     年      五      月    廿四    日
                                 民    事    庭
                                    審判長法  官  郭  君  勳
                                          法  官  沈  方  維
                                          法  官  林  勤  綱
右正本證明與原本無異。
如不服本判決，應委任律師為訴訟代理人於收受送達後二十日內向本院提出上訴狀，
其未表明上訴理由者，並應於提出上訴後二十日內向本院補提理由狀（均須按他造當
事人之人數附繕本）。
中      華      民      國    九十      年      六      月     十五     日
                                          書記官  李  麗  鳳


司法院資訊處製作；財團法人民間司法改革基金會備份。
